【裁判字號】    98,簡,153
【裁判日期】    980527
【裁判案由】    地價稅
【裁判全文】
臺北高等行政法院判決
                                       98年度簡字第153號
原      告  甲○○
被      告  臺北市稅捐稽徵處
代  表  人  乙○○處長）住同.
上列當事人間因地價稅事件，原告不服台北市政府中華民國98年
2月11日府訴字第09870008600號訴願決定，提起行政訴訟。本院
判決如下：
    主  文
原告之訴駁回。
訴訟費用由原告負擔。
    事  實  及  理  由
一、本件原告因不服被告補徵民國92年至95年按自用住宅用地稅
    率與一般用地稅率之差額地價稅計新台幣(下同)28,247元之
    處分，而提起本件撤銷訴訟，因其爭執之稅額未逾20萬元，
    依行政訴訟法第229條第1項第1款、第2項規定及司法院92年
    9 月17日（92）院台廳行一字第23681 號令，應適用簡易訴
    訟程序，爰不經言詞辯論，逕為判決，合先敘明。
二、事實概要：
    (一)原告所有台北市○○區○○段2 小段569 地號土地( 權利
      範圍為32/10000，下稱系爭土地) ，其地上2 戶房屋為門
      牌號碼分別為台北市松山區○○○路○ 段50號10樓之2(所
      有權人為原告之次子安志偉) 及11樓之2(所有權人為原告
      之長子安志邦) ，原經被告所屬松山分處核定按自用住宅
      用地稅率課徵地價稅在案。惟該分處因查得系爭土地上之
      上開10樓之2 房屋，自95年12月6 日起有供華宇有限公司
       (下稱華宇公司) 設籍營業，與土地稅法第9 條規定不合
      ，乃以96 年2月27日北市稽松山甲字第09636072700 號函
      通知原告系爭土地應自96年起改按一般用地稅率課徵地價
      稅。
    (二)嗣原告於97年6月25日以上開房屋雖有出租之情事，惟另1
      戶11樓之2房屋為其自用住宅，系爭土地之應有部分1/2得
      按自用住宅用地稅率課徵地價稅為由，向被告所屬松山分
      處申請更正。經該分處查得上開10樓之2 房屋自91年3 月
      9 日起即無原告或其配偶、直系親屬設立戶籍；而11樓之
      2 房屋自86年起亦無原告或其配偶、直系親屬設立戶籍，
      致系爭土地全部均不符土地稅法第9 條關於自用住宅用地
      之規定，乃以97年6 月30日北市稽松山甲字第0973068290
      0 號函通知原告系爭土地應自92年起改按一般用地稅率課
      徵地價稅，並補徵92年至95年按自用住宅用地稅率與一般
      用地稅率之差額地價稅計28,247元。原告對於補徵92年至
      95年差額地價稅之處分不服，申請復查未獲變更，提起訴
      願復經決定駁回後，遂提起本件行政訴訟。
三、原告起訴主張：
    (一)原告僅有系爭土地，該土地上之上開11樓之2 雖為長子安
      志邦所有，但實為原告長期居住，作養老養病之所，另同
      址10樓之2 為次子安志偉所有。又原告於92年至95年間，
      每年均收到被告主動核發之「自用住宅用地」地價稅繳款
      書，並非原告申請，且該文書背面之注意事項既未告知土
      地稅法第9 條，亦未對自用住宅用地需辦竣戶籍登記提出
      警語，因原告不諳規定，故未經發現需辦竣戶籍登記之規
      定，而照書繳稅，從未延遲及欠稅，自無補稅問題。
    (二)再查，稅捐稽徵法第21條第2 款後段「在核課期限內，未
      經發現者，不得再補稅處罰」之規定，與本案在92年至95
      年間之核課期內，「未經發現」未辦竣戶籍登記因而誤開
      「自用住宅用地」之地價稅繳款書之情形相符，依法不得
      補稅，故被告補稅不但違法，且知法犯法，況所謂「未經
      發現」係被告失職，不得補稅是被告應負的責任，但因被
      告堅不認錯，並千方百計卻嫁稅於原告。尤有進者，被告
      主張有五年之核課期限，企圖以後來之核課湮滅92年至95
      年「未經發現」之事實，其玩權弄法之心態已昭然若揭。
    (三)另依土地稅法第9 條規定，系爭土地若未辦竣戶籍登記，
      被告即可按一般用地稅率課稅，若「未經發現」，是被告
      之失職，依稅捐稽徵法第21條規定，不得再補稅及處罰，
      且土地稅法第9 條中並無補稅條款，亦未授權被告補稅，
      是被告所為於法無據、沒有法源，因此對被告之補稅應予
      撤銷。
    (四)末查，被告對不懂法律之原告主張「顯有其申報協力義務
      之違反」，而不反省被告具備業務專長，又擁有完整資訊
      ，應對有關法令及納稅人之缺失適時告知納稅人是其應負
      之責任，原告實為不平。是被告雖具備專業知識，擁有完
      整資訊，卻不善加運用，且在92年至95年，4 年間連續濫
      開不實之地價稅繳款，又不願遵守稅捐稽徵法之規定，並
      欲違法補稅，導致原告精神、物質、時間，嚴重之損害，
      莫此為甚，為此請求撤銷訴願決定及原處分等語。
四、被告則以：
    (一)查原告所有系爭土地，原經被告所屬松山分處核定按自用
      住宅用地稅率課徵地價稅。嗣經該分處查得系爭土地之上
      開2 戶屋自91年3 月9 日起均無原告或其配偶、直系親屬
      設立戶籍，且其中10樓之2 房屋自95年12月6 日起有供華
      宇公司設籍營業，此有地籍資料查詢土地標示部、建物標
      示部、課稅明細表、戶政連線除戶資料及原告全戶戶政連
      線戶籍資料等影本附卷可稽。是被告所屬松山分處核定系
      爭土地顯不符土地稅法第9 條自用住宅用地規定，應恢復
      按一般用地稅率核課地價稅，並依稅捐稽徵法第21條第1
      項第2款 及第2 項規定，自92年起改按一般用地稅率課徵
      地價稅，並補徵92年至95年按自用住宅用地稅率與一般用
      地稅率課徵之差額地價稅，洵屬有據。
    (二)原告雖主張其僅有1筆土地，上有房屋2戶一為原告長期居
      住用，作養老養病之所，因被告疏忽未發現系爭土地未辦
      竣戶籍登記，而在92至95年4 年中連續發出不實之「自用
      住宅用地」地價稅繳款書，以誤導原告云云。惟按土地稅
      法第41條第2 項規定，土地適用特別稅率之原因事實消滅
      時，應即向主管稽徵機關申報，此乃法律明文課予納稅義
      務人之申報協力義務，是原告應於原適用自用住宅用地特
      別稅率之原因消滅當時即向被告申報，俾使被告得據以正
      確核課地價稅。準此，本件原告怠於辦理申報，顯有其申
      報協力義務之違反。
    (三)又依稅捐稽徵法第21條第1 項第2 款及第2 項規定，依法
      應由稅捐稽徵機關依稅籍底冊或查得資料核定課徵之稅捐
      ，核課期間為5 年，在上開核課期間內，經另發現應徵之
      稅捐者，仍應依法補徵；其核課期間之起算，依稅捐稽徵
      法第22條第4 款規定，自該稅捐所屬徵期屆滿之翌日起算
      。被告所屬松山分處於系爭土地92年至95年地價稅之5 年
      核課期間內，查得原告適用自用住宅用地特別稅率之原因
      事實消滅，乃以上開97年6 月30日函核定補徵系爭土地92
      年至95年之差額地價稅，並未逾前揭法定之核課期間，核
      屬適法等情置辯。並聲明請求判決駁回原告之訴。
五、經查：
    (一)按稅捐稽徵法第21條第1 項第2 款及第2 項規定：「稅捐
      之核課期間，依左列規定：…二、依法應由納稅義務人實
      貼之印花稅，及應由稅捐稽徵機關依稅籍底冊或查得資料
      核定課徵之稅捐，其核課期間為5 年。」「在前項核課期
      間內，經另發現應徵之稅捐者，仍應依法補徵或並予處罰
      ；在核課期間內未經發現者，以後不得再補稅處罰。」第
      22 條 第4 款規定：「前條第1 項核課期間之起算，依左
      列規定：…四、由稅捐稽徵機關按稅籍底冊或查得資料核
      定徵收之稅捐，自該稅捐所屬徵期屆滿之翌日起算。」土
      地稅法第3 條第1 項第1 款規定：「地價稅或田賦之納稅
      義務人如左：一、土地所有權人。」第9 條規定：「本法
      所稱自用住宅用地，指土地所有權人或其配偶、直系親屬
      於該地辦竣戶籍登記，且無出租或供營業用之住宅用地。
      」及土地稅法施行細則第4 條規定：「本法第9 條之自用
      住宅用地，以其土地上之建築改良物屬土地所有權人或其
      配偶、直系親屬所有者為限。」
    (二)查原告所有系爭土地，前經被告所屬松山分處核准按自用
      住宅用地稅率課徵地價稅在案。嗣經該分處查得系爭土地
      上之2戶房屋，其中門牌號碼台北市松山區○○○路○段50
      號10樓之2(所有權人為原告之次子安志偉) ，自91年3 月
      9 日起即無原告或其配偶、直系親屬設立戶籍，且自95年
      12 月6日起有供華宇公司設籍營業；另同號11樓之2(所有
      權人為原告之長子安志邦) ，自86年起即無原告或其配偶
      、直系親屬設立戶籍，核與土地稅法第9 條規定不符等情
      ，為原告所不爭，並有地籍資料查詢土地標示部、建物標
      示部、課稅明細表、戶政連線除戶資料及原告全戶戶政連
      線戶籍資料附原處分卷可稽，堪信為真實。故被告所屬松
      山分處因發現原告所有系爭土地上之建物，自91年3 月9
      日起均無土地所有權人或其配偶、直系親屬於該地辦竣戶
      籍登記，與土地稅法第9 條規定不合，應改按一般用地稅
      率課徵地價稅，於稅捐稽徵法第21條第1 項規定之5 年核
      課期間內，以原處分補徵原告92年至95年按自用住宅用地
      稅率與一般用地稅率之差額地價稅計28,247元，揆諸前揭
      規定，洵無不合。原告辯稱被告在92年至95年寄發稅單之
      核課期間，既疏未發現有未辦竣戶籍登記情事，依稅捐稽
      徵法第21條第2 款後段「在核課期間內，未經發現者，不
      得再補稅處罰」之規定，不得再對原告補稅云云，顯係誤
      解該法條規定，並無足採。
    (三)又按，土地稅法第41條第2 項規定，適用特別稅率之原因
      、事實消滅時，應即向主管稽徵機關申報，此乃法律課予
      納稅義務人之申報協力義務。查原告所有系爭土地上之上
      開10樓之2 房屋自91年3 月9 日起即無原告或其配偶、直
      系親屬設立戶籍，且自95年12月6 日起有供華宇有限公司
      設籍營業；而上開11樓之2 房屋自86年起亦無原告或其配
      偶、直系親屬設立戶籍，已如前述，則不論原告是否仍實
      際居住該址，或有無出租或供營業使用之情事，系爭土地
      自斯時起已不符合土地稅法第9 條規定，原告怠於依前揭
      土地稅法第41條第2 項規定辦理申報，核屬其申報協力義
      務之違反，自不得以其不知法令而解免其責，原告執此指
      摘被告補稅違法云云，亦非有據。
六、綜上所述，被告所為之補稅處分，於法並無違誤，訴願決定
    予以維持，亦無不合，原告仍執前詞，訴請撤銷，為無理由
    。
據上論結，本件原告之訴為無理由，爰依行政訴訟法第233 條第
1項 、第98條第1 項前段，判決如主文。
中    華    民    國    98    年     5    月   27     日
                    臺北高等行政法院第二庭
                                    法  官  蕭惠芳
上為正本係照原本作成。
本件以訴訟事件所涉及之法律見解具有原則性者為限，始得於本
判決送達後20日內向本院提出上訴狀並表明上訴理由，如已於本
判決宣示後送達前提起上訴者，應於判決送達後20日內補具上訴
理由（均按他造人數附繕本），且經最高行政法院許可後方得上
訴。
中    華    民    國    98    年     5    月   27     日
                                    書記官   李淑貞


司法院資訊處製作；財團法人民間司法改革基金會備份。
